臺灣高等法院民事判決　　　　　　　　　 99年度上字第203號
上　訴　人　九暉企業有限公司
法定代理人　李佳宸
訴訟代理人　林重宏律師
被 上訴 人　楊樹蘭
訴訟代理人　楊添焜
訴訟代理人　黃淑芬律師
上列當事人間請求返還保證金事件，上訴人對於中華民國98年12
月29日臺灣臺北地方法院98年度訴字第1129號第一審判決提起上
訴，經本院於100年11月1日言詞辯論終結，茲判決如下：
    主  文
原判決駁回上訴人下列第二項之訴及該部分假執行之聲請暨訴訟
費用之裁判廢棄。
被上訴人應給付上訴人美金玖萬元及自民國98年4月11日起至清
償日止，按週年利率5％計算之利息。
其餘上訴駁回。
第一、二審訴訟費用由被上訴人負擔。
本判決所命給付，於上訴人以新臺幣壹佰萬元為被上訴人供擔保
後，得假執行；但被上訴人如以新臺幣參佰萬元為上訴人預供擔
保，得免為假執行。
    事實及理由
一上訴人主張：被上訴人委由上訴人經手投資，預購坐落臺北市
  ○○路202巷1、3、5、7號地下室停車位三個，及坐落臺北縣
  汐止市○○○路○段108號4樓房地（以下稱南昌路及汐止房地
  產），支付上訴人預付款新臺幣807萬元，因遲遲未能過戶，
  被上訴人要求上訴人返還所投資之預付款。適訴外人馬可惟信
  國際有限公司（下稱馬可惟信公司）前向上海商業儲蓄銀行（
  下稱上海商銀）申請開立美金30萬元之信用狀，而由上訴人法
  定代理人之妻翁馨妤邀同訴外人李佳宸、馬可惟信公司法定代
  理人李靜為連帶債務人，並由翁馨妤提供其所有臺北市○○區
  ○○段3小段709號土地及1217、1204、1219建號房屋（下稱系
  爭房地），設定金額新臺幣900萬元之第二順位最高限額抵押
  權予上海商銀，並由上訴人經訴外人兆仟科技股份有限公司（
  下稱兆仟公司）匯款相當於美金九萬元之款項（含歐元五萬七
  千元及補足美金一萬元）至馬可惟信公司帳戶，供上海商銀作
  為保證金，上海商銀嗣將美金三十萬元支付予兆仟公司，兆仟
  公司即將該三十萬元美金交付予上訴人，相關之債務問題亦待
  解決，兩造及馬可惟信公司乃於民國97年1月28日簽訂協議書
  （以下稱系爭協議書），確認上訴人積欠被上訴人之債務為
  1,770萬元，約定將系爭房地移轉登記予被上訴人，以償還前
  述上訴人債務，於被上訴人再將系爭房地買賣或移轉登記，應
  清償並塗銷上訴人設定予上海商銀之第二順位抵押權，取消原
  上海商業銀行ＯＢＵ部門馬可惟信公司所申辦信用額度擔保債
  權之連帶保證，同時退還原存於上海商業銀行之美金九萬元保
  證金。嗣翁馨妤將系爭房地移轉登記給被上訴人，被上訴人亦
  將之出售予訴外人詹紅珠，並於97年3月31日辦理所有權移轉
  登記，依約被上訴人自應返還前述提供上海商銀之保證金美金
  九萬元，詎竟不為給付，伊自得請求如數給付，並自系爭房地
  移轉登記予訴外人詹紅珠時起之利息等情，求為判命被上訴人
  給付美金九萬元，並自97年3月31日起至清償日止，按年息5%
  計算利息之判決，並准供擔保假執行。原審為其敗訴判決，上
  訴人提起上訴，聲明廢棄原判決，改判如其第一審請求，並准
  供擔保假執行。除援用原審提出之證據外，並提出債權讓與書
  ，通知被上訴人，兆千公司業已將依系爭協議書取得請求被上
  訴人給付系爭保證金之權利讓與伊。
二被上訴人則以：上訴人無法退還伊投資不動產之預付款，經伊
  要求，上訴人提供系爭房地與伊作為清償，因而簽下系爭協議
  書。系爭協議書係由上訴人提出，內容極不公平，亦不合理，
  有關馬可惟信公司開立信用狀之事與伊無關，伊並不知情，亦
  未收到任何保證金，但不簽署，無法取得系爭房地，迫於無奈
  ，伊始簽署之，惟伊既與開立信用狀之事無涉，自無返還保證
  金之義務等語，資為抗辯，並答辯聲明：(一)上訴駁回。(二)如受
  不利判決，願供擔保請准宣告免為假執行。除援用原審提出之
  證據外，並提出單據存摺、支票、營利事業登記證、匯款回條
  聯、發票、信用狀聲請書及其相關文件等為證。
三下列事實為兩造不爭執，堪信為真實：
  (一)馬可惟信公司曾向上海商銀申請開立額度美金30萬元之信用
    狀，由上訴人法定代理人之妻翁馨妤邀同訴外人李佳宸及李
    靜為連帶債務人，並由翁馨妤提供系爭房地於96年12月24日
    設定金額新臺幣900萬元之第二順位最高限額抵押權予上海
    商銀，嗣馬可惟信公司向上海商銀申請開立信用狀。
  (二)系爭上海商銀的信用狀是由兆仟公司委託馬可惟信公司申請
    ，擔保金係由兆仟公司提供。
  (三)被上訴人委託上訴人經手投資，簽約預購南昌路及汐止房地
    產，而交付上訴人預付款計870萬元，嗣因遲遲未能過戶，
    被上訴人乃要求上訴人返還所投資之預付款。
  (四)兩造與馬可惟信公司於97年1月28日簽訂系爭協議書，確認
    上訴人積欠之債務為1,770萬元，約定將翁馨妤所有系爭房
    地移轉登記予被上訴人，以償還上開上訴人應償債款，惟若
    被上訴人再將前開不動產買賣或移轉，應同時清償塗銷上訴
    人設定之第二順位抵押權，取消原上海商業銀行ＯＢＵ部門
    馬可惟信公司所申辦信用額度擔保債權之連帶保證，同時返
    還原存於上海商業銀行之保證金。
  (四)兆仟公司曾於96年8月9日匯款歐元五萬七千元予馬可惟信公
    司。
  (五)被上訴人於97年3月間將系爭房地售予訴外人詹紅珠，並於
    97年3月31日辦妥所有權移轉登記。
四系爭協議書第4條約定：「乙方（即被上訴人）取得第一條不
  動產標示所列之房地所有權（即系爭房地）後，如再買賣或移
  轉應同時清償塗銷甲方（即上訴人）設押之第二順位抵押權，
  取消原有上海商業儲蓄銀行股份有限公司ＯＢＵ部門
  Magvision International Co., Ltd（馬可惟信國際有限公司
  ）所申辦信用額度之擔保之連帶保證人，同時退還原存於該開
  狀銀行之保證金…」，有系爭協議書可按。被上訴人於97年3
  月間將系爭房地售予詹紅珠，並於97年3月31日辦妥所有權移
  轉登記，如前述，上訴人乃依據系爭協議書第4條約定，訴請
  被上訴人給付前開保證金美金9萬元及遲延利息，被上訴人則
  以前開情詞置辯，茲說明本院判斷如次：
  (一)兆仟公司委託馬可惟信公司，向上海商銀申請開立額度美金
    30萬元之信用狀，由上訴人法定代理人之妻翁馨妤邀同訴外
    人李佳宸及李靜為連帶債務人，並由翁馨妤提供系爭房地於
    96年12月24日設定金額新臺幣900萬元之第二順位最高限額
    抵押權予上海商銀，復由兆仟公司提供擔保金為擔保，又被
    上訴人委託上訴人經手投資，簽約預購南昌路及汐止房地產
    ，交付上訴人預付款870萬元，因遲遲未能過戶，要求上訴
    人返還所投資之預付款，兩造與馬可惟信公司即於97年1月
    28日簽訂系爭協議書之事實，為兩造所不爭，業如前述。系
    爭協議書內載：「茲因乙方（即被上訴人）投資甲方（即上
    訴人）之預付款及甲方背書負責後由丙方（即馬可惟信公司
    ）代兆仟科技股份有限公司開立信用狀額度等事宜，三方達
    成協議約定如下，俾資信守：一、不動產標示（所有權人為
    翁馨妤）…。二、結算後甲方應負責償還之債款明細，總計
    為新臺幣壹仟柒佰柒拾萬元整。(一)乙方委由甲方經手投資簽
    約預購坐落臺北市○○路二０二巷一、三、五、七號地下室
    停車位三個之預付款，共計佰萬元整。(二)乙方委由甲方經
    手投資簽約預購坐落於臺北縣汐止市○○○路○段一０八號
    四樓預付款，共計伍佰柒拾萬元整。(三)由甲方背書負責兆仟
    科技股份有限公司向丙方名下Magvision InternationalCo.
    , Ltd（馬可惟信國際有限公司）借開立信用狀額度美金
    拾萬元整，目前並以第三人翁馨妤名下所有如上開第一條所
    列房地（即系爭房地）共同擔保設定第二順位抵押權予上海
    商業儲蓄銀行股份有限公司債權額玖佰萬元整。三、甲方同
    意移轉第一條所列之房地所有權，過戶予乙方作為償還上述
    甲方應償還款…。四、乙方取得第一條不動產標示所列之房
    地所有權後，如再買賣或移轉應同時清償塗銷甲方設押之第
    二順位抵押權，取消原有上海商業儲蓄銀行股份有限公司
    ＯＢＵ部門Magvision International Co.,Ltd（馬可惟信
    國際有限公司）所申辦信用額度之擔保之連帶保證人，同時
    退還原存於該開狀銀行之保證金…」等語，有系爭協議書可
    按。同日被上訴人與翁馨妤簽立協議書記載：「茲因第三人
    九暉企業有限公司積欠甲方（被上訴人）投資款，乙方（翁
    馨妤）願將其持有對於第三人合作金庫銀行股份有限公司大
    稻埕分行應收房租之債權，全部讓與甲方事宜，雙方約定如
    下：一、甲方對丙方（上訴人）之投資款共計新臺幣一千七
    百七十萬元，乙方同意完全負責清償。二、乙方願將其對丁
    方（即承租人）民國97年4月份至98年3月份一年整應收租金
    之債權共計參佰玖拾捌萬肆仟元整，全部讓與甲方收取。並
    由丁方逕為撥付至甲方指定之帳戶‧‧‧三、乙方不足代償
    甲方之投資款部分，甲乙雙方同意另以協議和解之」等語（
    原審卷第十頁），亦有該協議書可按。被上訴人於本院審理
    中具狀陳述系爭協議書簽訂之原委及始末時自陳：「1.‧‧
    ‧上訴人過戶給被上訴人的本案不動產，上訴人之法定代理
    人之妻翁馨妤於95年10月25日向華南銀行貸款了7,400萬元(
    見原審被證7)，每月25日必須支付華南銀行本息10多萬元(
    被證7)，因上訴人自96年11月27日後就沒再付本息給華南銀
    行(被證7)，97年2月份系爭不動房產依協議書過戶予被上訴
    人後(轉讓目的是為了要讓被上訴人出售糸爭不動產以清償
    積欠被上訴人款項)，被上訴人即付華南銀行96年12月份、
    97年1月份及97年2月份，合計3個月，共125萬元的本息給華
    南銀行(被證7)。兆仟公司(上訴人的關係企業)透過馬可惟
    信公司向上海銀行以信用狀借款900萬元，也需每個月支付
    利息USD2,000左右(約台幣6萬五千元)給上海銀行，借款是
    由馬可惟信公司向上海浪行借的，因此上海銀行每月就自動
    由馬可惟信公司的銀行帳中扣除他們應收的利息，但是兆仟
    公司自96年8月拿到上海眼行的貸款後，自始自終就都沒付
    過半毛錢的利息給馬可惟信公司，甚至連透過馬可惟信公司
    開信用狀的開狀費用USD$494.06也都不願付，此部份導致馬
    可惟隹信公司之損失。3.基於上述，系爭協議書之簽訂人除
    兩造外，尚有馬可惟信公司為丙方，即表示上訴人公司也有
    積欠馬可惟信公司債務需要解決之處，而解決方法即是處分
    系爭不動產，而協議書第二條約定『甲方（指上訴人）應負
    責償還之債款明鈿，總計為新新台幣1,770萬元』，然其中
    上訴人積欠被上訴人之金額為第二條(一)(二)項所示，即應返還
    予被上訴人之投資款合計870萬元，另外900萬元即第(三)項則
    是上訴人積欠馬可惟信公司就其向上海商銀開立美金三十萬
    元(三)之費用，應返還予馬可惟信公司，是以其積欠被土訴人
    870萬元以及馬可惟信公司900萬元，合計1,770萬元，而約
    定共同以系爭不動產出售扣除銀行貸款後分別償還予被上訴
    人879萬元以及馬可惟信公司900萬元。4.如上所述，系爭不
    動產之出售係上訴人公司分別為了償還被上訴人以及馬可惟
    信公司，而之所以僅先移轉登記於被上訴人名下而未與馬可
    惟信公司共同登記，係因馬可惟信公司也擔任上訴人公司之
    保證人，恐系爭不動產登記至該公司名下可能遭到債權人等
    查封以致無法順利售出」等語（見本院卷第41頁反面、第42
    頁正面）。參酌系爭協議書第4條約定：「乙方（按即被上
    訴人）取得第一條不動產標示所列之房地所有權（按即系爭
    房地）後，如再買賣或移轉應同時清償塗銷甲方（按即上訴
    人）設押之第二順位抵押權，取消原有上海商業儲蓄銀行股
    份有限公司ＯＢＵ部門Magvision International Co., Ltd
    （馬可惟信國際有限公司）所申辦信用額度之擔保之連帶保
    證人，同時退還原存於該開狀銀行之保證金…」文字，系爭
    協議書既約定前開取消有關開立信用狀擔保之行為條件為再
    行買賣或移轉，而非約定僅於再為買賣時為之，則被上訴人
    未為買賣，而移轉於他人時，所約定之條件亦已成就，而應
    負責為此等開立信用狀擔保行為之取消，是系爭協議書之真
    意乃上訴人移轉系爭房地予被上訴人，以解消其積欠被上訴
    人之款項以及借名馬可惟信公司開立信用狀有關債務事項，
    至於系爭房產是否出售？所得價金如何？是否足以清償債權
    ，有否剩餘？均非所問。於簽訂系爭協議書之同時，並有翁
    馨妤與被上訴人協議，以租金債權抵償，益足佐證。又馬可
    惟信公司與開立信用狀事務相關，因而亦為系爭協議書之一
    方，簽名於上，即在情理之中。被上訴人於前開書狀稱：「
    披上訴人出售系爭不動產所得金額縱有剩餘，被上訴人亦僅
    能拿回上訴人積欠自己之870萬元，其餘金額需要交給馬可
    惟信公司解決上訴人積欠該公司900萬元，亦即兩造協議書
    真意，自始至終就是上訴人需要清償積欠被上訴人的870萬
    款項，其餘部份則是屬於上訴人與馬可惟言公司、甚或兆仟
    公司之間關於開立信用狀等問題，自始與陂上訴人無關，否
    則如果全數由被上訴人負責，則根本無須馬可惟信公司還擔
    任協議書丙方也一同簽署」等語，尚不足採。
  (二)上海商銀確於96年間受馬可惟信公司申請開立信用狀，額度
    美金三十萬元，額度擔保品係美金定存九萬元設質擔保等情
    ，有上海商銀98年7月28日上總分字第00980000281號函及檢
    附開發信用狀申請書三紙附卷可稽（見原審卷99頁）。上訴
    人主張：依據協議書約定，約定被上訴人應退還存於開狀銀
    行之保證金即該9萬元美金，即非無據。兩造既於協議時約
    定被上訴人應返還原存於上海銀行之保證金，即應依約而行
    ，所辯：該保證金係提供擔保馬可惟信公申請開立信用狀，
    與之無涉，伊無返還義務云云，自無可採。又系爭保證金係
    兆仟公司提供，為兩造不爭之事實。被上訴乃辯以：上訴人
    無請求權云云。惟兆仟公司為上訴人之關係企業，亦為兩造
    所不爭，於協議時由上訴人出名，與常情無違，何況原判決
    認系爭協議書未載明應退還何人，而駁回上訴人之訴後，上
    訴人已出具兆仟公司同意將其依據系爭協議書對被上訴人請
    求給付美金9萬元保證金之債權讓與上訴人，並據上訴人提
    出於本院為通知，上訴人主張伊有請求權，即非全然無據。
    上海商銀於前開函件中稱：「該擔保品已於97年2月21日行
    使質權抵銷授信餘額，故並未退還馬可惟信國際有限公司或
    楊樹蘭。」等語，被上訴人因此辯稱：兆仟公司於99年1月
    28為債權轉讓時，已無保證金債權存在，無從轉讓云云，惟
    兆仟公司轉讓者乃依據系爭協議書得請求被上訴人返還保證
    金之債權，非轉讓向上海商銀請求返還保證金之權利，被上
    訴人前開辯解，不無誤會，被上訴人有關系爭協議書所載保
    證金之返還，何人得為請求之抗辯，均無可採。
  (三)又被上訴於陳述簽訂系爭協議書始末之書狀中，已陳明系爭
    協議書之所以簽訂係因上訴人積欠被上訴人投資款無以返還
    ，且各項貸款及由馬可惟信公司出名開立信用狀應付各項債
    款無以支付，開立信用狀部分應付利息由馬可惟信公司帳戶
    中扣除，業如前述，是於簽訂系爭協議書時，被上訴人對於
    各項債款均有相當了解，知曉馬可惟信公司開立信用狀帳戶
    款已因利息等應支付款未支付而遭扣抵，是其於系爭協議書
    中約定：「退還原存於該開狀銀行之保證金」，而非其餘額
    ，上訴人主張應退還之金額為9萬元美金，即非無據。被上
    訴人以該保證金已遭扣抵而無餘額，辯稱無返還義務，尚有
    未合。且系爭協議書稱：「退還原存於該開狀銀行之保證金
    」，乃以被上訴人為給付義務人，如係約定餘額退還，上訴
    人於被上訴人取消抵押權設定時，相關債務應已解消，上訴
    人即可經由馬可惟信公司取回帳戶餘款，無需為此約定，是
    上訴人主張應由被上訴人給付伊9萬元美金，亦非無據。至
    於上訴人因系爭房地多時不能出售，應付利息增加，後來減
    價始能售出，因此不足清償各該債務，不能因此解免被上訴
    人依系爭協議書應負義務。
五綜上所述，上訴人依據系爭協議書第4條約定，訴請被上訴人
  給付美金9萬元，並無不合。其併請求被上訴人給付自系爭房
  地移轉登記予訴外人詹紅珠之97年3月31日起計算之遲延利息
  ，超過起訴狀繕本送達翌日即98年4月11日起算部分，尚有未
  合，其餘請求，則應准許。原審為上訴人全部敗訴判決，關於
  應為准許部分，上訴意旨指為不當，求予廢棄，為有理由，關
  於不應准許部分，上訴意旨聲明廢棄，為無理由。又本判決判
  命被上訴人給付部分，兩造聲明願供擔保，准免假執行，爰酌
  定擔保金額准許之。
六本件事證已臻明確，兩造其餘攻擊防禦方法及證據，與判決結
  果已無若何影響，不再一一論述，併此敘明。
七據上論結，本件上訴為一部有理由，一部無理由。依民事訴訟
  法第449條第1項、第450條、第463條、第390條第2項、第392
  條第2項、第79條，判決如主文。
中    華    民    國   100    年    11    月    15    日
                  民事第九庭
                      審判長法  官  黃熙嫣
                            法  官  曾部倫
                            法  官  朱耀平
正本係照原本作成。
被上訴人如不服本判決，應於收受送達後20日內向本院提出上訴
書狀，其未表明上訴理由者，應於提出上訴後20日內向本院補提
理由書狀（均須按他造當事人之人數附繕本）上訴時應提出委任
律師或具有律師資格之人之委任狀；委任有律師資格者，另應附
具律師資格證書及釋明委任人與受任人有民事訴訟法第466條之1
第1項但書或第2項（詳附註）所定關係之釋明文書影本。如委任
律師提起上訴者，應一併繳納上訴審裁判費。
中    華    民    國   100    年    11    月    22    日
                            書記官  姚麗華
附註：
民事訴訟法第466條之1（第1項、第2項）：
對於第二審判決上訴，上訴人應委任律師為訴訟代理人。但上訴
人或其他法定代理人具有律師資格者，不在此限。
上訴人之配偶、三親等內之血親、二親等內之姻親，或上訴人為
法人、中央或地方機關時，其所屬專任人員具有律師資格並經法
院認為適當者，亦得為第三審訴訟代理人。